【裁判字號】    89,易,4274
【裁判日期】    901023
【裁判案由】    詐欺
【裁判全文】
台灣台中地方法院刑事判決                        八十九年度易字第四二七四號
    公  訴  人  台灣台中地方法院檢察署檢察官
    被      告  乙○○
右列被告因詐欺案件，經檢察官提起公訴（八十九年度偵緝字第三九九號），本院判
決如左：
    主    文
乙○○無罪。
    理    由
一、公訴意旨略以：被告乙○○與邱琇雯（台灣台中地方法院檢察署另行通緝中）二
    人係夫妻，乙○○明知所使用之其妻邱琇雯支票自民國（下同）八十七年九月二
    十三日起，即因資金不足，財務週轉困難，而遭銀行多次追繳票款以註銷退票紀
    錄，已經無力償付票款，詎仍意圖為自己不法之所有，基於概括之犯意，自八十
    八年三、四月間起，連續多次持如附表所示之支票至台中縣大甲鎮○○路三０九
    號甲○○住所，藉口現經營餐廳急需現金週轉為由，向甲○○調借同面額共計新
    台幣（下同）四十四萬五千元之現金，甲○○不疑有他，將現款如數交付，惟支
    票屆期經提示，全數遭銀行以存款不足為由退票，經向銀行查詢方知上開支票帳
    戶已經被銀行列為拒絕往來戶，經多次向乙○○催討無著，始知受騙，因認被告
    涉有刑法第三百三十九條第一項之詐欺取財罪嫌云云。
二、按犯罪事實應依證據認定之，無證據不得推定其犯罪事實。又不能證明被告犯罪
    者，應諭知無罪之判決，刑事訴訟法第一百五十四條、第三百零一條第一項分別
    定有明文。次按刑法第三百三十九條第一項詐欺罪之成立，以意圖為自己不法之
    所有，以詐術使人將本人或第三人之物交付為要件，所謂以詐術使人交付，必須
    被詐欺人因其詐術而陷於錯誤，若其所用方法，不能認為詐術，亦不致使人陷於
    錯誤，即不構成該罪，最高法院四十六年台上字第二六０號著有判例。且為刑事
    訴訟法上證明之資料，無論其為直接證據或間接證據，均須達於通常一般之人均
    不致於有所懷疑，而得確信其為真實之程度，始得據為有罪之認定，若其關於被
    告是否犯罪之證明未能達此程度，而有合理性懷疑之存在，致使無從形成有罪之
    確信，根據「罪證有疑，利於被告」之證據法則，即不得遽為不利於被告之認定
  ，此觀諸最高法院七十六年臺上字第四九八六號判例意旨自明。又按犯罪事實之
    認定，應憑真實之證據，倘證據是否真實尚欠明顯，自難以擬制推測之方法，為
    其判斷之基礎，而認定犯罪事實之證據係指足以認定被告確有犯罪行為之積極證
    據而言，該項證據自須適合於被告犯罪事實之認定，始得採為斷罪資料，最高法
    院五十三年臺上字第六五六號、二十九年上字第三一０五號判例可資參照。
三、本件公訴人認被告乙○○涉有刑法第三百三十九條第一項之詐欺取財罪嫌，無非
    以告訴人之指訴，且被告所稱借得之錢係開餐廳週轉所用，經告訴人查知餐廳裝
    潢未完工就倒閉了，從未開幕營業；並被告所簽發之如附表所示其妻邱琇雯之支
    票存款帳戶，曾有多次補票款始註銷退票紀錄，被告對所簽發之邱琇雯支票，自
    有隨時因存款不足退票之認識，惟被告仍持該支票調現，具有詐欺之故意，且有
    台中市票據交換所八十八年十二月二十四日中市票交乙字第二一０三號函覆邱琇
    雯銀行信用紀錄在卷，為其論據。訊之被告乙○○對於右揭持如附表所示之支票
    ，向告訴人甲○○調借現款之情，固供承不諱，惟堅決否認有何詐欺犯行，辯稱
    ：我與告訴人認識十多年，我在大墩路開烤鴨與清粥小菜店，後來經營不善，我
    有向告訴人說沒有開了，還有拿一萬元的利息到他經國路的超市給他，我有打好
    幾次電話與他商量解決，但是他不高興不與我談。我回去找租賃契約書是否還在
    ，證明我確實有開店。票是我開的，票是我太太的，那是經過我太太同意的，這
    五張票我分三次借的，利息預扣的，第一次我向他借二十萬，但是他拿十幾萬給
    我而已，利息如果借拾伍萬兩個月的利息要九千元。我借的期限有兩個月或三個
    月。三次借款都有先預扣利息，借的錢我都拿去投資餐廳，告訴人還有叫他的妹
    婿來店裡看。我向告訴人借錢做餐廳週轉用的。餐廳開了兩、三個月，一開始請
    了太多人，我向經理反應應該請幾個人離職，結果職員就說如果有些人不做，那
    他們全部都不要做了，過了沒多久就結束營業了。利息一開始八分利，有付一些
    利息了等語。
四、經查：
  (一)按公司行號負責人以擴張信用之方式來從事商業交易，此為社會經濟活動之常態
    ，是以票據在商業交易上被廣泛運用，讓發票人得以延後付款，並在該段期間自
    由靈活調度資金，以促進社會經濟之蓬勃發展，並且公司行號亦經常向銀行等金
    融機構舉債，藉著財務槓桿原理，以使公司業務得以較小之資本而獲得最大之利
    益，此亦為社會商業活動之常見現象。如是，自不得以公司行號負有債務，仍對
    外從事商業活動，即遽認其有詐欺之犯意，否則將足以扼殺社會經濟之正常發展
    。本件被告雖係以如附表所示之支票五紙，於八十八年三、四月間，前後三次向
    告訴人調借現金，總計金額為四十四萬五千元，借款期限約為二、三月，利息則
    採預扣方式，每借十萬元，每月利息為三千元之情，此為被告所供承，亦為告訴
    人所是認。則以，(1)被告之妻邱琇雯設於玉山商業銀行大墩分行第 000000000號
    帳戶，雖有多次補足票款始註銷退票紀錄，然依台中市票據交換所於八十八年十
    二月二十四日以中市票交乙字第二一０三號函覆之資料觀之，自八十七年九月二
    十三日起至八十八年十月五日止，其補足票款註銷退票之支票有九十五張，金額
    共計三百二十八萬六千七百四十八元。如是，若被告係利用其妻邱琇雯之支票，
    意圖詐欺取財，則被告又何須在退票後，仍予以補足票款註銷退票，且金額高達
    三百二十八萬六千七百四十八元，是以，尚難以上開被告之妻之支票存款帳戶，
    有補足票款註銷退票之紀錄，即據以認定被告持如附表所之支票向告訴人調借現
    款之初，即有不法所有之意圖存在；(2)而被告於八十八年三、四月間，向告訴人
    調借現款後，被告仍於八十八年四月二十八日起同年五月十七日止，於退票後，
    仍予以補足票款註銷退票達三十二次，且金額高達九十萬餘元。並非係在向被告
    調借現款後，隨即不予支應其他支票之款項。是以，亦尚難以如附表所示之支票
    向告訴人調借現款時，即有不法所有之意圖存在；猶難以如附表所示之支票，事
    後提示均遭退票，即推論被告向告訴人調借現款時，即有不法所有之意圖存在；
    (3)又被告在持如附表所示之支票五紙，於八十八年三、四月間向告訴人調借現款
    ，係前後三次向告訴人調借現款，並非一次即行調借達四十四萬五千元，而告訴
    人亦如數借予被告現金，且從中預扣借款期限之利息，則告訴人顯係為賺取期間
    之利息，始先後三次借款予被告使用，尚非以如附表所示之支票不獲兌現，即認
    定被告在向告訴人調借現款時，即有何施用詐術之手段可言。
  (二)再以，被告持如附表所示之支票向告訴人調借現款，係為了支應經營餐飲業之資
    金，且被告亦曾明確告知告訴人借款之用途之情，此為告訴人所供認。而被告在
    取得借款後，亦確實有經營「田莊兄弟清粥小菜」之情，亦據被告提出照片、名
    片、價目表、消費單、清運垃圾費收據、出貨單（購買清潔用品）、群健有線廣
    告部請款單、廣告託播（製作）合約書等資料在卷可稽。如是，被告既係將所借
    用款項用於經營餐飲業上，並未移作他途使用，則被告又有何對於告訴人施用詐
    術，而意圖為自己不法之所有可言。至於告訴人雖指訴被告並未開幕營業，然以
    被告既尚積欠告訴人款項未還，又如何能期待告訴人為真實之陳述；至於告訴人
    於本院審理時雖指稱對於被告開餐廳沒有意見，但是怎會只開三個月就倒閉，我
    覺得是惡意等語，惟以被告在事業之經營成功與否，存在有種種因素、變數，尚
    難以事業經營失敗，而無力償還資金，即推論被告在事業經營之初，即存有不法
    所有意圖，矧，被告若真係以經營事業為由調度資金之初，即存有不法所有意圖
    ，則其又何須大費周章，經營三個月之久。如是，尚難以經營餐廳時間之長短，
    推論被告在向告訴人借款時，即係意圖詐欺告訴人。
  (三)末以，被告於本院審理時，亦表示願意誠心將所積欠之借款返還告訴人，且已陸
    續匯入告訴人之帳戶內，此有匯款單附卷可按，且為告訴人所是認。如是，尚難
    以被告交付之支票不獲兌現，即遽以認定被告自始即存有不法所有之意圖。
  (四)至於，被告於偵查時雖係經發佈通緝後，為警緝獲到案，然以被告目前係以開計
    程車為業，此由被告緝獲之地點，係在台北市○○○路○段一一八號前高架橋下
    停車場，且被告戶籍地點於七十六年六月十一日遷至台中市○區○○路二段一０
    五號，此有法務部戶役政連結作業系統個人資料一紙在卷可稽。則被告是否確實
    收受庭期傳票，即非無疑。是以，尚難以被告係緝獲到案，即推定被告在借款時
    ，即存有不法所有之意圖。
五、末查，民事債務當事人間，若有未依債務本旨履行給付之情形，在一般社會經驗
    而言，原因非一；其因不可歸責之事由無法給付，或因合法得對抗他造主張抗辯
    而拒絕給付，甚至債之關係成立後，始行惡意遲延給付，皆有可能，非必出於自
    始無意給付之詐欺犯罪一端。又刑事被告依法不負自證無罪之義務，故在別無積
    極證據之情形下，自難違反刑事訴訟法第一百五十四條之規定，以被告單純債務
    不履行之狀態，推定被告自始即有不法所有之意圖而施用詐術。此外，復查無其
    他積極證據足資證明被告犯罪，揆諸前揭說明，自應為被告無罪之諭知。
據上論斷，應依刑事訴訟法第三百零一條第一項，判決如主文。
中      華      民      國    九十      年      十      月    二十三    日
                                  台灣台中地方法院刑事第四庭
                                      法  官  顏  世  傑
右正本證明與原本無異。
如不服本判決，應於判決送達後十日內，向本院提出上訴狀。
                                      書記官
中      華      民      國    九十      年      十      月    二十三    日
附表：
┌──┬───┬─────┬────┬─────┬──────────┬─────┐
│編號│發票人│帳      號│票據號碼│票載發票日│付       款       人│ 票面金額 │
├──┼───┼─────┼────┼─────┼──────────┼─────┤
│ １ │邱琇雯│000000000 │0000000 │、６、２│玉山商業銀行大墩分行│十萬元    │
├──┼───┼─────┼────┼─────┼──────────┼─────┤
│ ２ │邱琇雯│000000000 │0000000 │、６、５│玉山商業銀行大墩分行│五萬三千元│
├──┼───┼─────┼────┼─────┼──────────┼─────┤
│ ３ │邱琇雯│000000000 │0000000 │、６、１０│玉山商業銀行大墩分行│十萬元    │
├──┼───┼─────┼────┼─────┼──────────┼─────┤
│ ４ │邱琇雯│000000000 │0000000 │、６、│玉山商業銀行大墩分行│十六萬元  │
├──┼───┼─────┼────┼─────┼──────────┼─────┤
│ ５ │邱琇雯│000000000 │0000000 │、６、│玉山商業銀行大墩分行│三萬二千元│
├──┴───┴─────┴────┴─────┴──────────┴─────┤
│總計：四十四萬五千元。                                                          │
└────────────────────────────────────────┘


司法院資訊處製作；財團法人民間司法改革基金會備份。
